【裁判字號】    99,上更(二),317
【裁判日期】    991118
【裁判案由】    強盜等
【裁判全文】
臺灣高等法院刑事判決             99年度上更(二)字第317號
上  訴  人  臺灣板橋地方法院檢察署檢察官
上  訴  人
即  被  告  己○○
指定辯護人  法扶律師  李宏文律師
上列上訴人，因強盜等案件，不服臺灣板橋地方法院97年度訴字
第1939號，中華民國97年10月7 日第一審判決（起訴案號：臺灣
板橋地方法院檢察署96年度偵字第29523 號），提起上訴，本院
判決後，經最高法院第二次發回更審，本院判決如下：
    主  文
原判決撤銷。
己○○共同連續意圖為自己不法之所有，攜帶兇器，以脅迫至使
不能抗拒，而取他人之物，處有期徒刑柒年貳月。
扣案武士刀壹支（含刀鞘）、黑色鴨舌安全帽壹頂、口罩貳只，
均沒收。
    事  實
一、己○○（綽號金毛），與甲○○（本院另案以96年上訴字第
    1682號判處有期徒刑7年2月確定）共同基於意圖為自己不法
    所有之強盜犯意，並基於概括犯意，以騎乘不詳原因而持有
    使用車牌號碼GZO--391號之機車（為邱柏彰所有，94年11月
    10日22時許，在台北縣泰山鄉○○路○段373巷6 號前遭竊）
    為工具，兩人並均頭戴安全帽、口戴口罩，連續為下列強盜
    犯行：(一)94年11月11日凌晨2 時許，騎乘上開機車至臺北縣
    林口鄉○○路○ 段58號之統一超商前，由頭戴銀黃色安全帽
    之己○○進入商店，並靠近櫃檯佯裝購菸後，再由頭戴黑色
    鴨舌安全帽（半罩式）之甲○○手持己○○所提供未經許可
    並經中央主管機關公告查禁，且客觀上足以對人之生命、身
    體、安全構成威脅，具有危險性，可供兇器使用之之武士刀
    乙把（含刀鞘）隨後進入，甲○○並將上開武士刀拉出刀鞘
    ，向超商店員曾浩瀚脅稱「搶劫」，己○○雙手戴上手套，
    進入櫃檯內，喝令曾浩瀚將收銀機打開，至使曾浩瀚不能抗
    拒，再由己○○動手搜括取得現金新臺幣（下同）1000元及
    2包香煙後逃逸。(二)同日凌晨2時30分，至臺北縣新莊市○○
    路○段664號統一超商前，以上開相同手法，至使店員戊○○
    不能抗拒，再由己○○搜括取得現金1,2000元（起訴書誤載
    為2,200元）後，逃逸離去。(三)同日凌晨3時30分，至臺北縣
    五股鄉○○路100號之7全家便利商店，以同一手法，至使店
    員丙○○不能抗拒，由己○○搜括第一台收銀機取得9200元
    ，欲再搜刮第二台收銀機時，為巡邏經過警員發現，而當場
    逮捕甲○○，己○○則趁隙逃逸，警員當場並扣得上開機車
    （業據邱柏彰領回）、武士刀乙支（含刀鞘）及甲○○所有
    供強盜用黑色鴨舌安全帽1頂、口罩2只。甲○○於被訴強盜
    案件偵審中，為使己○○脫免刑責，僅表示係真實姓名年籍
    不詳綽號「金毛」之人共同犯案，嗣因己○○另犯搶奪案經
    羈押，而與甲○○遭羈押同關在台灣台北看守所同一牢房內
    ，甲○○向己○○催討強盜所得之財物，然為己○○拒絕，
    甲○○遂於自己案件於96年11月1 日宣判同日具狀向台灣板
    橋地方法院檢察署檢察官告發己○○前揭犯行，查悉上情。
二、案經臺北縣政府警察局蘆洲分局報請臺灣板橋地方法院檢察
    署檢察官偵查起訴。
    理  由
甲、證據能力之說明：
一、按，被告以外之人於審判外向法官所為之陳述，得為證據，
    刑事訴訟法第159條之1第1 項，定有明文。共犯甲○○經以
    被告身分在原審法院另案94年訴字第3043號、95年訴緝字第
    282 號、本院96年度上訴字第1682號強盜案件（含台灣板橋
    地方法院檢察署94年度偵字第19792 號、原審法院95年他字
    第229 號等卷宗），向承辦法官所為之供述或答辯，係屬於
    本件審判外向法官所為陳述，依上開規定，應有證據能力。
二、次按，被告以外之人於偵查中向檢察官所為之陳述，除顯有
    不可信之情況者外，得為證據，刑事訴訟法第159條之1第2
    項定有明文。證人甲○○、丙○○、黃郁琳於偵查中經檢察
    官以證人身分傳訊具結所為之證述，為被告以外之人於偵查
    中向檢察官所為之陳述，除顯有不可信之情況者外，原則上
    得作為證據，且為保障被告對上開證人之詰問權，法院於審
    理中業已依當事人之聲請傳訊該等證人到庭進行交互詰問，
    檢察官及被告、辯護人均就前列證人於偵查中證述事項詰問
    各該證人，亦足認被告就證人甲○○、丙○○三人於偵查之
    證言，已行使反對詰問權，且各該證人於偵查中向檢察官所
    為之陳述，均經具結在案，復無證據證明有顯不可信之情況
    ，自均有證據能力。
三、按刑事訴訟法有關傳聞法則及例外規定（第159條至159條之
    5），如條文已明定得為證據者（如第159條之1第1項），或
    依規定原則上有證據能力（如第159條之1第2項）， 但當事
    人未抗辯其有例外否定證據能力情形者，即無庸就其如何具
    有證據能力而為說明。本院認定本件事實所引用之其他被告
    以外之人於審判外陳述，包括人證及文書證據等，並無證據
    證明係公務員違背法定程序所取得，被害人丁○○、戊○○
    、丙○○三人，亦經原審及本院先後交互詰問在卷，檢察官
    、被告及辯護人於本院準備程序及審判期日中對本院所引用
    之相關卷證，就證據能力均表示不爭執，迄至言詞辯論終結
    前未再聲明異議。又該等證據，亦無刑事訴訟法第159條之4
    之顯有不可信之情況與不得作為證據之情形。本院審酌上開
    證據資料製作時之情況，尚無違法不當及證明力明顯過低之
    瑕疵，亦認為以之作為證據應屬適當，依刑事訴訟法第159
    條至第159條之5規定，所引用之前開人證及文書證據，均有
    證據能力。
乙、實體方面：
一、訊據上訴人即被告（下稱被告）己○○，矢口否認上揭共同
    強盜犯行，先後辯稱：其綽號雖為「金毛」，但未與甲○○
    共同持刀至超商強盜財物，不能僅因超商店員指稱該名歹徒
    之髮色與被告相同，即認其有犯上開案件。且甲○○於本案
    前94年5月間向其借10,000元未還，並避不見面，其於同年7
    月間遇到甲○○，而因此糾紛毆打甲○○，之後就未曾見過
    ，甲○○可能心生怨隙才會指稱其為共犯云云。惟查：
(一)上開三家便利商店於前揭時、地，遭兩名歹徒持武士刀強盜
    事實，業據證人即被害人丙○○於偵查中暨原審時，及證人
    即被害人戊○○、曾浩瀚分別於原審、本院前審審理暨更審
    時具結證述綦詳（偵查卷32至34頁、原審卷51至58頁、本院
    前審卷75至77頁、更審卷115至118頁），復有案發現場監視
    錄影帶翻拍照片及現場照片計22張（甲○○所涉乙○94年度
    偵字第19792 號強盜卷，下稱前案偵查卷42至53頁），以及
    甲○○犯案當時所持上開武士刀乙支、黑色鴨舌安全帽1 頂
    及口罩2 只扣案可稽，是以該三家便利商店確有遭二名歹徒
    強盜情事，應極明確，要堪認定。再者，扣案之上開武士刀
    乙支，經前案送請臺北縣政府警察局鑑驗結果，認確屬公告
    查禁刀械，有該局94年12月14日北縣警保字第0940173860號
    函及其鑑驗照片一紙附卷可佐（前案偵查卷68至69頁），是
    該作案刀械係管制刀械，亦堪認定。
(二)前開三件超商強盜犯行，作案歹徒均為二名男子，衣著裝扮
    相同，俱由一名頭戴黑色安全帽、口戴口罩男子持刀械對著
    店員，另一名頭戴銀黃色安全帽、口戴口罩之男子戴上手套
    進入超商櫃台內搜刮財物，於第三件強盜犯行時適巡邏員警
    進入超商內，當場制伏頭戴黑色安全帽男子，頭戴銀黃色安
    全帽之男子則趁隙逃逸等節，業經原審及本院前審勘驗前開
    三家超商監視錄影帶（第二件、第三件強盜之監視錄影帶已
    破損，經本院前審囑請憲兵司令部刑事鑑識中心修復轉拷成
    光碟，本院前審卷104至106頁）屬實（原審卷67頁至68頁、
    本院前審卷75頁、122 頁），足見前開三件超商強盜犯行之
    犯罪行為人，外觀上確似相同，且其中一名頭戴黑色安全帽
    之男子於第三件強盜犯行時，為警當場查獲，另名頭戴銀黃
    色安全帽之男子則乘隙逃逸，應堪認定。前開為警當場查獲
    頭戴黑色安全帽（半罩式）男子即為共犯甲○○，前開三件
    持刀強盜犯行，係由共犯甲○○與綽號「金毛」被告己○○
    共同作案乙節，除共犯甲○○部分，已據原審法院以95年度
    訴緝字第282 號、本院以96年度上訴字第1682號判決甲○○
    連續加重強盜罪，並處有期徒刑7年2月確定，此據本院前審
    核閱前案歷審卷宗屬實外，證人甲○○亦於本案偵查、原審
    時、本院更審中到庭具結證述其係與被告己○○共同犯前開
    三次持刀強盜案件等情在卷（偵字第29523 號偵查卷6、7頁
    ，原審卷81至88頁，更審卷113至115頁）。
(三)依證人甲○○證稱：「（當時你們的裝扮？）口罩、安全帽
    ，我帶（戴）的是半罩的安全帽」，參以本院前審勘驗第三
    件強盜犯行監視錄影帶結果，顯示共犯甲○○頭戴黑色安全
    帽、口戴口罩、手持武士刀為警當場制伏，未見有何反抗等
    節（本院前審卷122 頁背面），足見警方當場查扣帽子一頂
    （前案偵查卷第34頁扣案物品目錄表），即為共犯甲○○被
    查獲時所戴黑色鴨舌安全帽（半罩式），前案警方移送書記
    載共犯甲○○頭戴鴨舌帽（前案偵查卷2 頁），未標明安全
    帽，乃屬簡略記載，無礙上情認定。起訴書援引警方上開記
    載，證人甲○○於原審時證稱：「我戴鴨舌帽，至於己○○
    好像也有戴，不過我除了戴鴨舌帽也有戴安全帽，安全帽沒
    有被扣案是因為現瑒很亂，他們為了要抓我，所以掉了」，
    核與上開勘驗結果不符，顯係受起訴書敘及其頭戴鴨舌帽，
    省略安全帽記載所誤導，此部分關於頭戴鴨舌帽再附戴安全
    帽證述與客觀事證不符，尚嫌無憑，難以採認。證人甲○○
    於前案，雖僅供承是與姓名年籍資料不詳綽號「金毛」之人
    共同強盜，嗣96年11月1 日始具狀向台灣板橋地方法院檢察
    署告發「金毛」即被告己○○，就此部分情節，證人甲○○
    已證稱：「己○○就是與我一起搶超商的人，當時搶到的全
    部財物跟錢都在己○○那邊，因為我在監執行，與他聯絡要
    己○○把搶到的錢財分給我，他不要，而案子我一個人扛下
    來，所以我才告發他；當時會一個人扛下來，是因為去搶時
    就約好誰被抓到扛，外面的人要負責被抓的人的生活費，因
    為己○○沒有做到，縱然搶到的錢不是很多，但多多少少也
    要做到，但己○○完全沒有做到」等語（偵查卷06頁），此
    陳述內容，與刑事案件共犯間常相互掩飾不會主動供出對方
    之常情，並無違背，且與上揭三件強盜犯行，均是由綽號「
    金毛」之人負責搜刮財物，甲○○為警當場逮捕時，則未自
    伊身上扣得任何強盜所得現金乙節，均屬相合。
(四)又證人甲○○於前案案發時即遭逮捕，並經檢察官起訴，於
    94年12月23日送審經原審法院羈押，於95年01月26日因病以
    三萬元具保、限制住居而停止羈押，嗣經傳喚無著而於95年
    8月4日通緝，95年08月27日因另案竊盜被判處有期徒刑五月
    而在桃園監獄執行，95年10月26日入東成分監，95年12月6
    日入台北分監，由原審法院訊問後自95年12月07日接押乙節
    ，有甲○○前案案卷及前科表可稽，甲○○並於95年12月6
    日在原審法院該案件向承辦法官供稱：「共犯金毛真實姓名
    為己○○，我已經在三重分局做過筆錄，己○○找我，還有
    其他人四處強盜，己○○目前還沒有被查獲。」等語（前案
    原審法院訴字第3043號卷44頁），足認甲○○於前案供承：
    不知「金毛」真實姓名年籍，及於本件告發之初陳稱：我原
    本不知道「金毛」的本名，係因96年10月間在台北看守所遇
    到「金毛」因另案羈押也被送進臺北看守所時，二人關在同
    一房，依據囚房外名牌，才知道他本名叫己○○云云，因尚
    有其他考慮，難以逕認甲○○指稱被告己○○係本案共犯乙
    節為不實，而難以憑信。亦即，共犯甲○○確實因係與被告
    己○○共犯本件持刀強盜行為，嗣因己○○未將財物朋分，
    因而始予以告發等情，難認係無憑之指稱。況證人甲○○於
    前案即一再指稱共犯是綽號「金毛」之人，證人丙○○於偵
    查中亦稱：「當時搶錢的人是金色的頭髮，我不知道是不是
    他染的，當時他的同伴叫下手搶錢的人『金毛』」等語（偵
    查卷33頁），被告原否認其綽號為「金毛」（臺灣板橋地方
    法院檢察署96年度他字第7514號卷第23頁），迨至原審準備
    程序時始承認其綽號為「金毛」（原審卷23頁），復供承：
    甲○○及其女友均以「金毛」稱呼伊等語（原審卷88頁），
    益徵證人甲○○指證被告己○○是與之共同為系爭三件超商
    強盜案共犯，應屬可信。且證人甲○○於前案亦僅隱匿共犯
    之真實姓名暨年籍資料而已，與本案先後所為陳述，核前後
    供述並無不符，被告抗辯：甲○○前後供述矛盾不一，不足
    採信云云，被告辯護人辯以證人甲○○被捕時稱係與姓名年
    籍不詳綽號「金毛」之人共同強盜，後改口稱因頭部受傷記
    憶不清事後才想起該人為被告己○○，然證人甲○○早已知
    道被告己○○之姓名年籍，卻於案發後二年方才供出，動機
    有疑，且供述矛盾不一，不足採信云云，依上各論述，俱無
    可採。
二、次查：
(一)被告之頭髮天生為紅褐色，沒有染過髮，只會講國語，台語
    不流利等節，業據被告於本院供陳在卷（本院前審卷26頁、
    77頁），並有被告髮色照片可憑（偵查卷37頁），亦有調取
    被告另案搶奪案件之相片可稽。又被告於本院前審雖供稱其
    身高為一七０公分，但經本院前審時丈量結果為一七四公分
    （本院前審卷123 頁）。證人即曾浩瀚、丙○○、戊○○等
    人，於偵查、原審及本院前審時到庭作證，雖無法確實指認
    當日另名歹徒即為被告己○○，核諸其等所供：
  1.證人曾浩瀚證稱：至於站在我旁邊的那位歹徒，跟現在在庭
    的被告有點像，有點不像。該跑走的歹徒頭髮有染色。該名
    逃逸搶嫌特徵約一七二公分，頭髮露出安全帽部分有染色，
    操國語口音等語（本院前審卷75至77頁）。
  2.證人戊○○表示：「（進去店內行搶的搶匪是講國語或台語
    ？）國語」、「被告的眼神現在比較無神，體型有點像，不
    是很確定是否為同一人（指頭戴銀黃色安全帽之搶匪）」、
    「因為當時頭戴銀黃色安全帽之搶匪頭髮比較長，所以我有
    看到該搶匪的頭髮，其髮色是金黃色且染色過」、「（諭被
    告當庭說「不要動就沒有事，不要多管閒事」，並經證人聽
    聞後，判斷是否可以辨認？）聲音好像有點像」、「（問：
    如果被告戴的是影片中看到的安全帽，你是否可以看到他的
    頭髮？）可以看到有露出前額的頭髮。我看到搶匪動時露出
    髮色是黃色，而非看到整頭金黃色的頭髮，其有無染過不清
    楚」等語（原審卷52至54頁）。
  3.證人丙○○於偵查中結證：「（拿錢的人）是說國語」、「
    從在庭的人（指被告己○○）（當庭）講『打開』、『下面
    零用金也打開』，我認為是在庭的人搶店內財物沒錯」等語
    （偵查卷33頁），復於原審時證稱：「一位搶匪的髮色是金
    黃色」、「我覺得身型很像在庭之被告」、「（問：偵訊中
    問你是否確定在場的己○○是搶匪，為何你當時的回答是確
    定？）因為他身材、頭髮顏色跟搶匪很像，但當時搶匪戴口
    罩且時間過了很久，所以現在沒辦法確定。因為他的髮色很
    特別，與外面持刀的搶匪不同，所以有印象」、「該名搶匪
    的髮色為金黃色，但不知道有無染過」等語（原審卷56至58
    頁）。
  4.依上開三位證人先前所證各情，或因被強盜情節過於突兀，
    或因甲○○、己○○二人與被害人並未同時在庭，以致無法
    確認當日行搶之另名共犯即為被告己○○，但對於該名逃逸
    歹徒之特徵為身高約一七二公分左右、頭髮顏色非常見國人
    髮色，而係似金色或紅色、操國語口音等描述，核與嗣到案
    被告己○○身形外觀、髮色、慣用語言等卻顯示有一定程度
    之關連，加上該逃逸歹徒又係與甲○○相識，且綽號為甲○○所稱「金毛」之條件相符，被告到案時空口否認係共犯，
    自難遽信。至上開三名證人於警詢（彈劾證據）雖均稱：該
    名逃逸歹徒頭戴黑色輕便型安全帽等語（前案偵查卷20、23
    、30頁），及證人丙○○於原審時證稱：搶伊超商搶匪裝扮
    跟第一件強盜案件監視影帶不一樣，印象中是沒有戴安全帽
    等語（原審卷56頁），核與前開勘驗監視錄影帶結果齟齬，
    此恐係證人口誤，或因混淆二名歹徒所戴安全帽顏色，因時
    隔已久，記憶不清所致，尚不得執此細節陳述之矛盾，即認
    三名證人之證言，悉屬不可採。
(二)本院更審時，再傳喚證人曾浩瀚、戊○○二人到庭作證，並
    提訊已判決確定之甲○○到庭作證，以便讓被害人就甲○○
    、己○○二人體型、外形等有所辨識，依該三人所證稱：
  1.
  審判長問
    總共有三家便利商店被搶到底是兩部機車去還是一部機車去
    ？
  證人甲○○答
    一部機車雙載，機車是路邊偷的，是在泰山鄉偷的，要搶的
    時候我們去林口的時候是被告載我，門開了我們兩個人就一
    起進去，我拿刀我控制現場，被告進去搶東西，我們第一件
    是在林口，搶完林口後因為那附近人太多不方便再搶，才從
    林口轉到新莊去，我們是走登林路，新莊搶完了錢不夠多，
    兩個人分了不夠用，因為那不是再市區○○○道旁邊，才繞
    到五股去，五股搶完後因為警察來了就無法再犯案，如果警
    察沒有來可能我們還會再犯案。
  審判長問
    你是否記得一開始案發時警詢筆錄的供述？
  證人甲○○答
    我全部都說不記得，我有說共犯是金毛，那時候警察講說隨
    便做做，講的意圖就好，我那時候是想說金毛這兩個字，應
    該無法查到己○○本人，然後我在監獄受刑期間，因為我沒
    有把己○○供出來，他應該會提供一些金錢供我在獄中使用
    ，那時候我說的金毛我當時已經能夠確定金毛本人就是己○○，只是不方便把他本名講出來。
  審判長問
    你能確定到場的證人是哪家便利商店的店員（審判長請證人
    曾浩瀚先站起來）？
  證人甲○○答
    林口的那家，當時去搶就已經認得人了，這很明顯瘦瘦小小
    戴眼鏡。
  審判長問
    你能確定到場的戊○○是哪家商店店員？
  證人甲○○答
    這是新莊那家的。
  2.
  審判長問
    案發前在林口的便利商店上班多久？
  證人曾浩瀚答
    我是民國九十二年年初開始就在那家便利商店打工，一直到
    現在都還是，我們便利商店一天三班，我的時段是晚上11點
    到隔天早上七點，我都是上這個時段，晚上只有一個人。
  審判長問
    九十四年十一月十一日那天被搶經過？
  證人曾浩瀚答
    那天晚上我原本本來是趁空檔，有些東西丟到冰箱冷凍庫，
    我把東西丟到冷凍庫的時候就聽到叮咚的聲音，聽到那個聲
    音就表示有客人進來，我趕快出來處理，好像有聽到其中一
    個人他先跟我說他要一包七星的香煙，然後我轉身拿煙轉回
    來就發覺站在我櫃台對面的有亮一把刀子指著我，我當時以
    為是學校的學生開玩笑的我還下意思說用左手把刀推開，印
    象中我跟他說別鬧了，你需要什麼我拿給你，大概這個意思
    ，他好像有楞住一、二秒，說他要搶劫，叫我站在旁邊，另
    一個人這時候來到我旁邊叫我靠旁邊一點，他就到收銀機櫃
    台底下搜索一遍，過程一直到中途有一位外勞進來買東西嚇
    到他們，他們才離開。
  審判長問
    你認為跟你對話的比較高還是另外一位比較高？
  證人曾浩瀚答
    那個時候他們都有戴安全帽，我覺得差不多。
  審判長問
    你能確定在場的甲○○就是跟你對話的人嗎？
  證人曾浩瀚答
    第一位拿刀子指著我的，因為他先被抓到我印象比較清楚，
    我們有先去指認，當時從安全帽他眼睛的地方指認他，「從
    眼神就可以看出來」。
  審判長問
    另外一位歹徒沒有同時被抓到，你在地院（按應係本院前審
    之誤）說在庭的被告己○○有點像有點不像，是否可以說明
    ？
  證人曾浩瀚答
    時間過得比較久，我那個時候會這樣說就是時間過太久，然
    後當時我們兩個人眼神對看的時間沒有很久。
  審判長諭令證人甲○○與被告己○○站在一起令證人觀察後，
  各自回自己席位坐下。
  審判長問
    你對在場的被告與證人甲○○的體型有何看法？
  證人曾浩瀚答
    現在對第二位共犯【我還是不太確定】。
  審判長問
    你能不能看到說離開的時候誰騎車？
  證人曾浩瀚答
    後來我跳櫃台出去看的時候，他們已經跑遠了。
  證人甲○○答
    那天我們作案時間很短，本來我們進去之後門口蹲了兩個人
    ，後來進去作案之後又進來一位，我們就跑了，我們當時兩
    個沒有戴眼鏡，包的只剩下眼睛戴安全帽，主要被告穿米黃
    色的外套，我穿黑色外套，我穿運動褲長褲，另一位共犯穿
    長的比較淺色的長褲。
  證人曾浩瀚答
    甲○○說的沒有錯，穿黑色我比較有印象，另外一位共犯所
    穿的我沒有印象。
  審判長問
    林口被搶的商店附近有沒有其他超商？
  證人曾浩瀚答
    有，只是我大門這條路橫的話從十字路口到我這邊是三家。
  審判長問
    從林口粉寮路到新莊的中山路大概要怎麼走？
  證人曾浩瀚答
    如果說林口要怎麼下山的話，我大概知道三、四個方向，路
    名我不知道。
  3.
  審判長問
    九十四年十一月十一日凌晨你在統一超商被害的情形？
  證人戊○○答
    那時候我們分早中晚三班，我是上晚班的從晚上十一點到早
    上七點，我當時只有一個人，當時我在內場補貨，我們一樣
    有客人進來就有叮咚的聲音，那時候我就出去，那時候出去
    的時候我看到有甲○○他拿著刀說要搶劫，當時我已經站在
    櫃台裡面他叫我不要亂動，那時候另外一個人就進來櫃台開
    始搜刮我的財物，當時因為他在搜刮我的財物的時候，我的
    現金放在櫃下，我就跟他說是否不要搶錢要搶的話就搶點數
    卡，可是他當時沒有理會我，就開始把所有的東西都拿出來
    ，他們搶完之後拿刀的就先轉身出去了，搶錢的他一轉身離
    開我就開始追他，然後他們本來把車停在旁邊所以騎了就走
    ，我就打電話報案，快早上的時候就被通知去五股派出所說
    人抓到了。
  審判長問
    你是否能確定在場的甲○○就是拿刀跟你對話的人？
  證人戊○○答
    【我可以確定，因為當時他拿刀的時候，他的眼神我有交會
    到，還有去指認的時候他們提供幾家商店的錄影帶給我看讓
    我指認】，我現在可以很確定。
  審判長問
    另外一個共犯你是否能確定在場的己○○（審判長請被告站
    立）？
  證人戊○○答
    【好像是他，因為剛才法官請他們兩位站在一起的時候，就
    想起來進去拿錢的是比較瘦的，指認當時沒有想到體型的問
    題】，【進來搶的比較高比較瘦，拿刀的那位比較矮比較壯
    】，當時兩位歹徒都沒有戴眼鏡，當時拿刀那位講國語，進
    來搶的那位我忘了是國語還是台語。
  辯護人問
    你憑什麼認定被告就是共犯？
  證人戊○○答
    【我是覺得當時的體型就是像他】。
  檢察官問
    你剛才所述另外一位共犯好像是被告，你是否有看過他的眼
    神？
  證人戊○○答
    當時我阻止他的時候他有抬頭看我一下，當時我的注意力在
    刀上，沒有特別注意他眼神。
  檢察官問
    當時共犯穿什麼顏色的衣服？
  證人戊○○答
    穿得比拿刀那位顯眼的顏色，當時我沒有注意看是銀色還是
    米色。
  證人甲○○答
    我可以補充一點當時狀況，我們當時進到裡面拿刀威脅你，
    然後搜櫃台錢、搜點數卡，然後搜到紅包，你當時不給我們
    ，然後就拿東西丟我們，超兇的。
  證人戊○○問
    你們當時進來時是否有說要跟我買煙，然後說身上沒有帶錢
    ？
  證人甲○○答
    不是我們共犯，是其他路人去買的。
  證人戊○○問
    當時他頭髮是否很長？
  證人甲○○答
    很長，而且我們兩位都戴半罩式的安全帽，他的頭髮還露出
    來。
  證人戊○○答
    歹徒應該都是戴半罩式的安全帽。
  審判長問
    你當時是戴半罩式還是全罩式安全帽？
  被告答
    我沒有去。
  證人甲○○答
    我們是戴半罩式，我戴是的銀色半罩的，他的顏色我忘記了
    不過也是半罩的。
  證人甲○○答
    他們描述大概就是事實的情形，共犯部分我不知道怎麼說，
    因為這個案子時間太長了找證據比較難，【我沒有故意要誣
    陷只是想開了要把事實說出來而已】，我跟他無怨無仇為何
    要陷害他，我們本來就很好了，那時候我離家出走，我有一
    個女朋友黃郁琳，那時候她住家裡我住網咖，她晚上有在卡
    拉ＯＫ上班，錢不好賺沒有辦法供我開銷，因為我與己○○
    平常就有聯絡，我當時跟他說我的情形，看說有什麼路可以
    賺錢，己○○就說不然晚上就帶你去做做看，可以的話就繼
    續作，不可以的話就不要繼續作。
  4.依上開三位證人所證強盜情節，證人戊○○明確供稱：我是
    覺得當時的體型就是像他。且依共犯甲○○先後所證，本件
    參與共犯均是同一人，再依曾浩瀚所證稱被強盜情節，佐以
    本院調取被告另涉搶奪案件所翻拍附卷相片，該案件所顯示
    歹徒作案後騎乘機車形態，益徵共犯甲○○所指另名歹徒即
    係被告己○○，應極明確，要堪認定。至另名被害人丙○○
    經二次傳喚，未據到庭，惟依其先前於偵查、原審所證，及
    本院96年上訴字第1682號案件之供述，應無礙上情之認定，
    是被告於本院更審時空口否認犯行，尚難採信。
三、再查：
(一)被告抗辯甲○○於94年5月向其借過1萬元，故與甲○○間有
    金錢糾紛，且其在同年7 月因此動手毆打過甲○○，甲○○
    可能因此才指稱其是本案共犯云云。然查，加重強盜罪係最
    輕本刑七年以上有期徒刑之重罪，證人甲○○對於供陳他人
    共犯持刀強盜犯行之後果，應能知悉，衡情證人甲○○應無
    僅為一萬元借款糾紛，即甘冒誣告及偽證等重罪之風險，而
    攀詞構陷被告之理。況證人甲○○如確實因上開借款或傷害
    糾紛，而欲攀誣指被告入罪，伊亦應在前案偵審中，即距離
    被告所稱借款或毆打時間較近之際即行為之。且依前所述，
    甲○○於前案案發時即遭逮捕，並經檢察官起訴，於94年12
    月23日送審經原審法院羈押，於95年01月26日因病以三萬元
    具保、限制住居而停止羈押，嗣經傳喚無著而於95年8月4日
    通緝，95年08月27日因另案竊盜被判處有期徒刑五月在桃園
    監獄執行，95年10月26日入東成分監，95年12月06日入台北
    分監，由原審法院訊問後，自95年12月07日接押。對照本院
    調取被告前案及被告前科表所示，被告於96年6月4日始遭羈
    押在北所，之前並無監禁紀錄，共犯甲○○如有誣指被告係
    共犯情節，儘可於95年1 月26日具保停止羈押，未再被羈押
    前即逕赴警局或地檢署舉發，惟共犯甲○○並未如此。再依
    本院更審函查結果，被告與甲○○自九十六年六月四日起至
    同年十月三十日止，被關在北所仁三舍，且自十月四日至十
    月三十日止在仁三舍一五房同房等情，有台北看守所99年08
    月17日函文可據（更審卷68頁），是甲○○在96年10月間，
    因與被告在同一牢房內後，始於自己案件96年11月01日宣判
    同日具狀向檢察署告發，核與客觀事證相符，故被告前開彼
    此間有借款紛情節縱係實在，仍難遽認證人甲○○前開所述
    係虛假，而不可採。
(二)至被告原審辯護人雖另為被告辯稱：證人甲○○因頭部受傷
    記憶不清，故所述不足採信。然本院於前案審理中，曾囑託
    財團法人長庚紀念醫院對甲○○進行精神鑑定，對於甲○○
    是否因腦部受傷而導致犯罪，鑑定結果：「腦功能障礙下的
    行為常有解構的特徵，（監視）錄影帶中顯示的目標導向與
    組織性行為，並非嚴重腦功能障礙者可以有效執行的行動。
    因此並無積極證據可供推論與指稱王員因腦功能障礙導致其
    犯罪行為，或其並無意識、缺乏動機，行為該項犯罪行為。
    反而是王員穩定與持續的反社會型人格特質，刑事犯罪行為
    的累犯歷史，可以合理解釋王員傾向於有暴力犯罪行為的潛
    在風險」，此有長庚醫院96年09月26日（96）長庚院法字第
    0703號函鑑定報告書可稽（前案本院卷76至83頁）。至少足
    以認定證人甲○○在行為當時並無精神障礙之情形，是伊對
    於究與何人一同犯罪之重要情節，實無誤認之可能，更遑論
    伊嗣後尚與被告己○○曾在一監所內同房服刑；另觀察證人
    甲○○在檢察官或原審、本院更審，均能清楚供述被告參與
    情節，是伊就此部分應無記憶不清而有所誤認情形。此外，
    證人甲○○指證被告己○○為系爭強盜案件共犯一情，尚與
    其餘證人所描述之歹徒身形、頭髮特徵，及被告綽號確為「
    金毛」等如上事證相合，業均如前述，從而，被告上開所辯
    ，均無可採。
(三)本件逃逸另名歹徒（頭戴銀黃色安全帽）於作案時未戴眼鏡
    ，為證人丙○○證述在卷（原審卷56頁），並經本院前審勘
    驗監視錄影帶無訛（本院前審卷75頁背面），被告雖辯以：
    其有戴近視眼鏡，驗光師說其不能配戴隱形眼鏡云云，然經
    本院前審囑託行政院衛生署桃園醫院鑑定被告之視力及有否
    不能配戴隱形眼鏡之生理狀況，鑑定結果：「二病患己○○
    兩眼裸視視力為零點貳，兩眼矯正視力為壹點零。三右眼未
    散瞳屈光度為近視725度及散光125度，左眼未散瞳屈光度為
    近視700度及散光100度。三病患己○○並無不能配戴隱形眼
    鏡之生理狀況」，有該院99年02月12日桃醫醫秘字第099000
    0612號可稽，參以證人甲○○證稱：「我們出去打架或是幹
    嘛都是沒有看過己○○戴過（眼鏡）的」等語（原審卷84頁
    ），是被告辯稱其不能配戴隱形眼鏡云云，要無足取。徵諸
    被告己○○於作案時頭戴安全帽、口戴口罩，以遮掩相貌，
    進入櫃台搜刮財物時尚另戴上手套，避免留下指紋，已如前
    認定，足見其心思縝密、行事謹慎，且其擔任進入櫃台內近
    距離搜刮財物之角色，不需敏銳視力，復有共犯甲○○持刀
    在旁警戒，則被告己○○為避免戴眼鏡之特徵遭被害人指認
    ，有可能事先配戴隱形眼鏡，亦有可能脫下眼鏡作案，尚不
    得執頭戴銀黃色安全帽歹徒作案時未戴眼鏡一節，遽為有利
    於被告之認定。
(四)又按，當事人、代理人、辯護人或輔佐人聲請調查證據，應
    以書狀分別具體記載聲請調查之證據及其與待證事實之關係
    ，且調查證據聲請書狀，應按他造人數提出繕本，刑事訴訟
    法第163條之1第1項第1 款、第2項，分別定有明文。被告及
    辯護人於本院前審99年4月20日審判期日以言詞聲請鑑定「
    被告曾否配戴過隱形眼鏡」，然本院前審於99年03月24日準
    備程序中已將上開鑑定結果提示予被告己○○及辯護人並告
    以要旨，被告答稱：「沒有意見。我從來沒有戴過隱形眼鏡
    」，辯護人則稱：「庭後另以書狀陳報意見」等語（本院前
    審卷123 頁），惟辯護人嗣未具狀陳報意見，迨至本院前審
    最後審判期日，被告及辯護人始以言詞聲請調查證據，並無
    上開法條第3 項所定不能提出書狀而有正當理由或情況急迫
    而得以言詞聲請之情事，難認已依法提出調查證據之聲請；
    況配戴隱形眼鏡係平貼在角膜上，戴卸容易，不會在眼球上
    留下長久痕跡，衡情難以鑑定個人於4、5年前是否曾配戴隱
    形眼鏡，被告及辯護人未釋明現今醫學或科技，得以鑑定之
    可能，所為聲請，顯屬無益調查，並無調查必要，本院更審
    時亦認無必要，併此指明。此外，本院更審時，被告及辯護
    人別無其他證據請求調查，綜上，被告所辯各節，核非可取
    ，本件事證明確，被告上開共同犯行，洵堪認定，自應依法
    論科。
四、被告行為後，刑法及刑法施行法業於94年2月2日修正公布，
    並於95年7月1日施行，依最高法院95年5月23日刑事庭第8次
    會議決議意旨，新刑法第2條第1項規定，係規範行為後法律
    變更所生新舊法律比較適用之準據法，於新刑法施行後，應
    適用新刑法第2條第1項之規定，為「從舊從輕」之比較。於
    比較時應就罪刑有關之共犯、未遂犯、想像競合犯、牽連犯
    、連續犯、結合犯，以及累犯加重、自首減輕暨其他法定加
    減原因（如身分加減）與加減比例等一切情形，本於統一性
    及整體性原則，綜其全部罪刑之結果而為比較。經查：
(一)刑法第28條原規定：「二人以上共同『實施』犯罪之行為者
    ，皆為共同正犯。」新法修正為：「二人以上共同『實行』
    犯罪之行為者，皆為共同正犯」，將舊法之「實施」修正為
    「實行」。原「實施」概念，包含陰謀、預備、著手及實行
    等階段之行為，修正後僅共同實行犯罪行為始成立共同正犯
    。是新法共同正犯之範圍已有限縮，排除陰謀犯、預備犯之
    共同正犯。新舊法就共同正犯之範圍既因此而有變動，自屬
    犯罪後法律有變更，而非僅屬純文字修正，應有新舊法比較
    適用之問題，而新法並未較有利於被告，應適用舊法即行為
    時法。
(二)修正後刑法第56條規定，業已刪除連續犯之規定。故連續數
    行為而犯同一罪名，依修正前刑法第56條規定，為連續犯，
    應以一罪論，得加重其刑；但依修正後規定，則已無連續犯
    可資適用，即應將各次犯行以數罪併合處罰。是以適用修正
    前關於連續犯之規定，自係較有利於被告。修正後刑法第55
    條規定，已廢除牽連犯之規定。故犯一罪而其方法或結果之
    行為犯他罪名者，依修正前刑法第55條後段規定，屬牽連犯
    ，應從一重處斷；但依修正後刑法第55條規定，已無牽連犯
    可資適用，即應將各該犯行以數罪併合處罰。是以適用修正
    前關於牽連犯之規定，自係較為有利於被告。
(三)刑法第47條由原定：「受有期徒刑之執行完畢，或受無期徒
    刑或有期徒刑一部之執行而赦免後，五年以內再犯有期徒刑
    以上之罪者，為累犯，加重本刑至二分之一」；修正為：「
    受徒刑之執行完畢，或一部之執行而赦免後，五年以內故意
    再犯有期徒刑以上之罪者，為累犯，加重本刑至二分之一。
    第九十八條第二項關於因強制工作而免其刑之執行者，於受
    強制工作處分之執行完畢或一部之執行而免除後，五年以內
    故意再犯有期徒刑以上之罪者，以累犯論」；刑法第49條刪
    除「依軍法受裁判者，不適用累犯」規定，以求司法與軍法
    一致。本案被告於92年間因施用毒品案件，經國防部南部地
    方軍事法院判處有期徒刑5月確定，於93年12月7日執行完畢
    ，有本院被告前案紀錄表在卷可稽；被告於前案執行完畢後
    五年以內故意再犯本件持刀強盜之有期徒刑之罪，若依舊法
    第49條規定，不應論以累犯；依新刑法則應論以累犯，並加
    重其刑，自以適用舊刑法對其較為有利。經綜合比較新舊法
    結果，應以舊法對被告較為有利，應依刑法第2條第1項前段
    之規定，整體適用行為時之修正前刑法有關共同正犯、累犯
    、連續犯及牽連犯等規定。
五、茲查，被告與共犯甲○○行為時所攜嗣為警扣案武士刀乙支
    ，係經主管機關公告查禁刀械，其質地堅硬，刀鋒銳利甚明
    ，若持以行兇，依一般社會觀念，足以使人之生命、身體、
    安全產生危險，自堪認為兇器。是核被告所為，係犯刑法第
    330條第1項意圖為自己不法之所有，攜帶兇器，以脅迫致使
    不能抗拒而取他人之物罪及槍砲彈藥刀械管制條例第15條第
    1款、第2款未經許可，於夜間公眾得出入之場所攜帶刀械罪
    。被告就所犯上開之罪與甲○○間均有犯意聯絡、行為分擔
    ，應論以共同正犯。被告先後三次加重強盜犯行，時間緊接
    ，所犯係構成要件相同之罪名，顯係基於同一概括犯意反覆
    為之，為連續犯，應依修正前刑法第56條之規定，論以一罪
    ，並加重其刑。被告就所犯加重強盜罪及未經許可攜帶刀械
    罪兩罪之間，有方法結果牽連關係，應依修正前刑法第55條
    ，從一重加重強盜罪處斷。原審就被告持刀強盜部分，認其
    事證明確，予以論科，就竊盜部分不另為無罪之諭知，固非
    無見。惟查，被告行為後，刑法累犯之規定已有修正，被告
    前曾受軍法裁判論罪科刑及執行完畢，依舊刑法第49條規定
    ，不應論以累犯，自以適用舊刑法對其較為有利，原判決認
    被告不論依新舊刑法均構成累犯，對其並無有利或不利情形
    ，毋庸為新舊法之比較，逕適用新刑法第47條第1 項，論以
    累犯，並加重其刑，顯有違誤。被告提起上訴，仍執前詞，
    否認共犯上開三件強盜罪，核為無理由；檢察官就本件提起
    上訴，上訴意旨略以：證人甲○○於本案具結後，始明確證
    述其與被告共犯竊車，衡其自身所涉案件，業經判決確定，
    已無圖避刑責之理，其證述應與事實相符為由，指摘原判決
    關於竊盜部分不當。然證人甲○○關於竊盜部分，前後所述
    矛盾，具有重大瑕疵，且又無其他事證可擔保證人甲○○在
    原審之證述較屬可信。況查，證人甲○○於其本身案件中稱
    該機車是被告騎來，其未參與竊取機車行為，而於被告案中
    卻證稱係其以自備鑰匙竊取，被告在旁把風，前後顯有矛盾
    ，所證自難據為被告有竊盜機車犯行之論據，檢察官上訴亦
    為無理由。然原判決既有上開可議，即屬無可維持，自應由
    本院撤銷改判。爰審酌被告正值青壯之年，不思以正常管道
    賺取財物，以連續三次持刀強盜超商行徑為之，不惟造成被
    害人心理恐懼，更嚴重影響社會治安，犯後一再否認犯行，
    未有任何悔悟表達，兼衡其素行、手段，共犯甲○○量刑等
    一切情狀，量處被告有期徒刑七年二月，以示懲儆。被告於
    本件犯行時間雖在96年4月24日前，但其所犯者為刑法第330
    條之罪，且經本院宣告刑度已逾1年6月，依中華民國九十六
    年罪犯減刑條例第3條第1項第15款規定，自不得予以減刑。
    末查，武士刀為槍砲彈藥刀械管制條例第4條第1項第3 款所
    定公告查禁之刀械，未經許可不得持有、轉讓及販賣，本件
    扣案上開武士刀乙支（含刀鞘），乃屬違禁物，應依修正前
    刑法第38條第1項第1款之規定宣告沒收。另於前案扣得黑色
    鴨舌安全帽1頂及口罩2只，均屬共犯甲○○所有，業據甲○○於前案供述在卷，且為其與被告共同犯罪所用之物，應依
    修正前刑法第38條第1項第2款，併宣告沒收之（按，刑法第
    38條關於沒收之規定亦於95年7月1日修正施行，惟因沒收係
    屬從刑，應隨同主刑適用同一準據法，而前揭主刑部分業經
    比較新舊法結果，既適用刑法修正前之規定，則有關沒收之
    規定，自應適用修正前刑法第38條規定）。另被告當日所戴
    安全帽、口罩、手套等物，並未查獲扣案，因被告否認犯行
    ，無從查明權屬，為免上開等物執行困難，不予宣告沒收。
六、不另為無罪諭知部分：
(一)公訴意旨另認：被告己○○基於意圖為自己不法所有之竊盜
    犯意，於94年11月10日22時許，在臺北縣泰山鄉○○路○段
    373巷6號，竊取邱柏彰所有車號GZO--391號機車，因認被告
    己○○，另涉刑法第320條第1項竊盜罪嫌。
(二)訊據被告己○○，堅決否認有犯行，先後辯稱：其並無竊取
    或騎乘該機車，也無見過甲○○騎乘該機車等語。經查：
  1.上揭機車遭竊之事實，固據證人即被害人邱柏彰於前案警詢
    中供明，復有贓物認領收據一紙可稽（前案偵查卷25至27頁
    、36頁），然依邱柏彰證詞，均僅述明於何時何地遭人竊取
    系爭機車，並未提及目睹被告行竊之過程，且警方未在現場
    採集任何跡證，以證明被告曾出現上開地點，包括被告手指
    指紋、毛髮或其他人體細胞等微物跡證，亦未有相關監視器
    畫面可認定被告曾於案發時間出現失竊地點附近。
  2.證人甲○○固於前案供稱：伊不知道查扣之贓車GZO--391號
    重機於何時何地竊取，是「金毛」騎乘該部重機來泰山鄉○○路與工專路口找伊；系爭該機車都是金毛騎來載伊，伊不
    知道該車是贓車等語（前案偵查卷12、16、17、60頁），及
    在原審證述：所犯強盜案工具是摩托車，摩托車是伊與被告
    偷來的，當時是在泰山偷的，是在搶案前沒多久去偷，偷完
    車子就去搶，當時是伊用自備鑰匙偷，被告在旁把風等語（
    原審卷82至83頁），但證人甲○○上開供述已前後矛盾，且
    伊在前案中因一再否認有與被告共同竊取系爭機車，復查無
    其他相關證據，而經本院以96年度上訴字第1682號就其此部
    分犯行，於判決書內不另為無罪之諭知，可認甲○○指證與
    被告共同竊取機車等情，已具重大瑕疵，且又查無其他事證
    可擔保其在原審之證述較屬可信。
  3.依證人甲○○前後證述，充其量僅能證明案發當日其與被告
    曾騎乘該輛機車為交通工具，而為前揭三件強盜犯行之事實
    ，然因取得該機車來源有各種可能，要難僅憑被告使用該車
    ，遽認被告竊盜之事實。此外，查無其他積極證據證明被告
    有竊盜機車之事實，原應為被告無罪諭知，惟公訴人既認此
    部分與前揭論罪科刑部分有牽連犯裁判上一罪關係，爰不另
    為其無罪諭知，併予敘明。
據上論斷，應依刑事訴訟法第369條第1項前段、第364條、第299
條第1 項前段，槍砲彈藥刀械管制條例第15條第1款、第2款，刑
法第2條第1項、第11條前段、第330條第1項，修正前刑法第28條
、第56條、第55條、第38條第1項第1款、第2款，判決如主文。
本案經檢察官李金定到庭執行職務
中    華    民    國    99    年    11    月    18    日
                  刑事第二十一庭審判長法  官  蔡聰明
                                      法  官  楊力進
                                      法  官  許永煌
以上正本證明與原本無異。
如不服本判決，應於收受送達後10日內向本院提出上訴書狀，其
未敘述上訴之理由者並得於提起上訴後10日內向本院補提理由書
（均須按他造當事人之人數附繕本）「切勿逕送上級法院」。
                                      書記官  吳鎮鑫
中    華    民    國    99    年    11    月    18    日
附錄：本案論罪科刑法條全文
刑法第330條：
犯強盜罪而有第321條第1項各款情形之一者，處七年以上有期徒
刑。
前項之未遂犯罰之。

司法院資訊處製作；財團法人民間司法改革基金會備份。
